臺灣苗栗地方法院刑事裁定
110年度聲字第809號
聲  請  人  
即  被  告  張翔政



上列聲請人因違反廢棄物清理法案件（本院110年度訴字第313號
），聲請發還扣押物，本院裁定如下：
    主  文
扣案之車牌號碼000-0000號自用曳引車（子車車牌號碼為000-00
00號）壹輛、三星廠牌及蘋果廠牌手機各壹支，應暫行發還張翔
政，並由其負保管之責。
其餘聲請駁回。
    理  由
一、聲請意旨略以：聲請人即被告張翔政（下稱聲請人）所有之
　　車牌號碼000-0000號自用曳引車（子車車牌號碼為000-0000
    號）1輛，聲請人還在繳貸款，且只有繳一期，如果未繼續
    繳交貸款，會被貸款公司提告詐欺；扣案之手機2支，係聲
    請人對外聯絡用，很多資料都在手機裡面，聲請人工作需要
    用到；扣案之新臺幣（下同）17萬2千元，係伊跟朋友借來
    要繳交貸款之用，聲請人想要用這筆錢，先付給合法廠商作
    為代聲請人清除廢棄物之費用，為此聲請本院准予發還上開
    扣押物等語。
二、按可為證據或得沒收之物，得扣押之；扣押物若無留存之必
    要者，不待案件終結，應以法院之裁定或檢察官命令發還之
    ；扣押物因所有人、持有人或保管人之請求，得命其負保管
    之責，暫行發還；扣押物未經諭知沒收者，應即發還。但上
    訴期間內或上訴中遇有必要情形，得繼續扣押之，刑事訴訟
    法第133條第1項、第142條第1項前段、第2項、第317條分別
    定有明文。是扣押物是否有繼續扣押之必要，事實審法院有
    審酌裁量之權（最高法院90年度台抗字第423號裁定意旨參
    照）。又所謂扣押物無留存之必要者，乃指非得沒收之物，
    且又無留作證據之必要者，始得依上開規定發還；倘扣押物
    尚有留存之必要者，即得不予發還。又該等扣押物有無留存
    之必要，並不以係得沒收之物為限，且有無繼續扣押必要，
    應由事實審法院依案件發展、事實調查，予以審酌。故扣押
    物在案件未確定，而扣押物仍有留存必要時，事實審法院得
    本於職權，依審判之需要及訴訟進行之程度，並兼顧扣押之
    目的與所有人、受處分人、保管人之權益，予以妥適裁量；
    法院既得繼續扣押，俾供上訴審審判之用，以利訴訟之進行
    ，倘法院裁量後認對於案件之發展及事實調查未見有何具體
    妨礙，又得以保障扣押物所有人、受處分人、保管人之權益
    ，而裁定准予發還可為證據之扣押物，亦難任意指摘其裁量
    權之行使為違法不當（最高法院101年度台抗字第125號、10
    6年度台抗字第669號、110年度台抗字第1370號裁定意旨參
    照）。
三、經查：
  ㈠扣案之車輛及手機部分
　　本件聲請人因違反廢棄物清理法案件，業經本院於民國110
    年9月30日以110年度訴字第313號判決，判處有期徒刑1年2
    月，有該判決影本乙份在卷足憑。該判決認為：【①扣案之
    車牌號碼000-0000號自用曳引車，子車車牌號碼為000-0000
    號，係登記在成翔國際環保實業行名下，而成翔國際環保實
    業行，係被告成立之獨資商號，有上開車輛詳細資料報表、
    經濟部商業司商工登記公示資料查詢服務等在卷足憑，足見
    扣案之自用曳引車及子車，確係被告即成翔國際環保實業行
    所有無誤，檢察官雖請求將上開車輛予以沒收，然本院考量
    扣案之自用曳引車及子車，價值高達633萬9,994元，被告係
    於110年5月21日，與合迪股份有限公司訂立分期付款買賣契
    約書，內容約定在約定之價款未獲全部清償前，合迪股份有
    限公司保留對標的物之所有權，有被告提出之分期付款買賣
    契約書影本1份及合迪股份有限公司繳款單2紙在卷足憑，考
    量扣案之車輛價值甚高，其用途並非僅止於犯罪，與被告之
    犯罪所得及犯罪情狀相較，倘予沒收，實有過苛之虞，且產
    權又涉及第三人合迪股份有限公司權益，依刑法第38條之2
    第2項過苛條款之規定，本院爰不予宣告沒收。②扣案之三星
    廠牌及蘋果廠牌手機各1支，係供被告對外聯絡之用，其用
    途並非專供本案犯罪之用，難認為係犯罪工具，本院自不另
    為沒收之諭知，併此敘明。】本件扣案之車牌號碼000-0000
    號自用曳引車（子車車牌號碼為000-0000號）、三星廠牌及
    蘋果廠牌手機各1支，既未經判決宣告沒收，且聲請人於該
    案件中均自白犯罪，本院審酌扣案之車輛及手機，已無留作
    證據之必要，亦非違禁物，且依該判決理由說明雖無沒收之
    必要，然因檢察官起訴書認上開扣案物品係供本案犯罪所用
    之物，並聲請法院宣告沒收，將來上級審會如何認定，猶有
    未知乙節，權衡兩者利害關係，認為於本案判決確定前，固
    仍有留存之必要，然因扣案之車輛價值甚鉅，若長期扣押保
    管而未經適時維護保養，恐將損壞致其全部或一部喪失效用
    ，或減損其價值，另衡諸審判之需要、訴訟進行之程度、扣
    押之目的及扣押物所有人、受處分人或保管人之權益等情，
    認尚非不得將上開車輛暫行發還聲請人。從而，本件聲請人
    請求發還上開車輛及手機2支，尚無不合，應予准許，爰依
    刑事訴訟法第142條第2項之規定，命聲請人負保管之責，暫
    行發還。
  ㈡扣案之現金17萬2千元
　　依本院110年度訴字第313號判決認為：【①按犯罪所得，屬
    於犯罪行為人者，沒收之。於全部或一部不能沒收，或不宜
    執行沒收時，追徵其價額，為刑法第38條之1第1項前段、第
    3項所明定。又同條第4項規定：「第1項及第2項之犯罪所得
    ，包括違法行為所得、其變得之物或財產上利益及其孳息。
    」立法理由為：依司法院院字第2140號解釋，犯罪所得之物
    ，係指因犯罪直接取得者，故犯罪所得之轉換或對價均不能
    沒收，範圍過狹，無法澈底剝奪不法利得，參照德國、日本
    之法例，明定犯罪所得包括其違法行為所得、其變得之物、
    財產上利益及其孳息均為沒收範圍，依實務多數見解，基於
    澈底剝奪犯罪所得，以根絕犯罪誘因之意旨，不問成本、利
    潤，均應沒收等旨。是上述規定旨在澈底剝奪犯罪行為人因
    犯罪而直接、間接所得，或因犯罪所生之財物及相關利益，
    以貫徹任何人都不能坐享或保有犯罪所得或犯罪所生利益之
    理念，藉以杜絕犯罪誘因，而遏阻犯罪（最高法院109年台
    上字第183號刑事判決意旨參照）。次按，犯罪所得，屬於
    犯罪行為人者，沒收之；犯罪所得之沒收，於全部或一部不
    能沒收或不宜執行沒收時，追徵其價額；犯罪所得，包括違
    法行為所得、其變得之物或財產上利益及其孳息，刑法第38
    條之1第1項前段、第3項、第4項定有明文。而所指財產上利
    益，依立法理由所揭示，包括積極利益（如占用他人房屋之
    使用利益、性招待利益等，變得之孳息則指利息、租金收入
    等）及消極利益（如法定應建置設備而未建置所減省之費用
    等）。又為徹底剝奪犯罪行為人之不法利得，以根絕犯罪誘
    因，上開犯罪所得範圍之計算，乃採不問成本、利潤均應沒
    收之總額原則。另犯罪所得及追徵之範圍與價額，認定顯有
    困難時，得以估算認定之，同法第38條之2第1項前段亦定有
    明文。犯罪所得之沒收性質上屬類似不當得利之衡平措施，
    非屬刑罰，自不適用嚴格證明法則，僅需自由證明為已足（
    最高法院110年台上字第198號刑事判決意旨參照）。從上開
    最高法院判決意旨可知，被告應付之費用而未支出，即屬消
    極得有財產上利益（最高法院75年度台上字第6482號刑事裁
    判意旨參照）無誤，亦屬犯罪所得之範圍。②本案被告向警
    方供稱其第1、2次向對方各收取處理費1萬8千元，第3、4次
    各收取處理費3萬2千元，合計10萬元，每車次約20立方米等
    語（見他卷第115、117頁）。另被告倘運至合法廢棄物處理
    場堆置，依現行市面清理廢棄物收費標準，1至2立方米之代
    處理費（不含代清除費）約2,400元至2700元左右，有高雄
    市政府環境保護局、臺北市政府環境保護局等網路公告之清
    理廢棄物收費標準在卷足憑，以每2立方米2,400元最有利被
    告方式計算，則被告每車次載運20立方米之一般事業廢棄物
    ，如運至合法處理場處理，至少需繳費2萬4千元，則被告4
    車次之數量，需另向合法廢棄物處理場繳納9萬6千元（即2.
    4萬×4＝9.6萬），此即為被告應付之費用而未支出，依最高
    法院上開判決意旨說明，即屬消極得有財產上之利益。故被
    告犯罪所得至少應有19萬6千元（即10萬+9.6萬=19.6萬）。
    ③扣案之現金17萬2千元，被告雖辯稱係要繳納車貸之用，非
    犯罪所得云云乙節，然其並未舉證以實其說，且被告向業者
    收取之費用已與其他現金混同，無從區隔，應整體視為被告
    之犯罪所得，以利將來執行沒收時不致發生困難，斷無先發
    還被告待案件確定後，再命被告繳納或追徵之理，故扣案之
    犯罪所得17萬2千元，應依刑法第38條之1第1項之規定，予
    以宣告沒收。至超過扣案之2萬4千元部分（即19.6萬-17.2
    萬=2.4萬），因消極得有財產上利益僅係估算，為避免將來
    執行有過苛之虞，本院對超過扣案之17萬2千元部分，不再
    另為宣告沒收或追徵，附此敘明。】有上開判決理由在卷足
    憑，是扣案之現金17萬2千元既經判決認定係犯罪所得而予
    以宣告沒收，已無發還之餘地，是聲請人請求發還扣案之現
    金17萬2千元部分，並無理由，應予以駁回。
四、依刑事訴訟法第220 條、第142 條第1 項，裁定如主文。
中　　華　　民　　國　 110　　年　　10 　　月　8 　　日
                  刑事第一庭  審判長法　官　陳茂榮
                                    法　官　許蓓雯
                                    法　官　柳章峰
以上正本證明與原本無異。
如不服本裁定，應於裁定送達後5日內向本院提出抗告狀。
                                    書記官  王祥鑫
中　　華　　民　　國　　110 　年　　10　　月　　8 　　日